【裁判字號】    94,訴,274
【裁判日期】    950307
【裁判案由】    過失致死等
【裁判全文】
臺灣苗栗地方法院刑事判決               94年度訴字第274號
公  訴  人  臺灣苗栗地方法院檢察署檢察官
被      告  振億水電工程有限公司
兼 上1  人  丙○○
代  表  人
共      同
選任辯護人  張秀瑜律師
上列被告因過失致死等案件，經檢察官提起公訴（94年度偵字第
982 號），本院判決如下：
    主  文
振億水電工程有限公司違反雇主對防止電引起之危害，應有符合
標準之必要安全衛生設備之規定，致發生死亡之職業災害，科罰
金新臺幣伍萬元。
丙○○從事業務之人，因業務上之過失致人於死，處有期徒刑肆
月，如易科罰金，以參佰元折算壹日。緩刑貳年。
    事  實
一、丙○○係振億水電工程有限公司（下稱振億公司）之負責人
    ，振億公司經營自來水電器電話設備瓦斯配管裝設工程之裝
    設承攬業務，及自來水電器材料及電話器材之批發零售業務
    ，並僱用盧鴻霖為勞工，為勞工安全衛生法第2 條第2 項之
    雇主，丙○○負責公司經營，為從事業務之人。振億公司承
    攬開立工程股份有限公司（下稱開立公司，涉犯勞工安全衛
    生法部分，由檢察官另案偵辦中）向財團法人國家衛生研究
    院所承攬位於苗栗縣竹南鎮頂埔里台糖1 號竹南院區機電工
    程其中宿舍區電氣及弱電工程部分，於民國93年7 月26日晚
    間，指派盧鴻霖在該工地單身宿舍地下1 樓配電室進行配電
    箱拉線作業，丙○○本應注意依勞工安全衛生法第5 條第 1
    項第3 款規定：雇主對防止電能引起之危害，應有符合標準
    之必要安全衛生設備。依勞工安全衛生設施規則第246 條規
    定：雇主對於勞工於作業中或通行時，有接觸絕緣被覆配線
    或移動電線之虞者，應有防止絕緣被破壞致引起感電危害之
    設施，上開規則第257 條規定：雇主使勞工於接近低壓電路
    或其支持物從事敷設、檢查等作業時，應於該電路裝置絕緣
    用防護設備；且明知盧鴻霖在從事拉線工作時，現場有臨時
    電源供照明、拉線機或其他工具使用，如無適當之絕緣防護
    及其他必要之安全衛生設備，極易因為身體觸電而引起生命
    危險，而依當時情況，並無不能注意之情形。詎丙○○疏未
    注意及此，使盧鴻霖在未設置防止絕緣被破壞或漏電斷路系
    統不正常運作致引起感電危害之設施，且電路裝置亦無絕緣
    用防護設備，而現場設有由開立公司所提供供電並負責管理
    之臨時配電盤，屬於常開電源設施之環境下作業，致於同日
    晚間7 時30分許，盧鴻霖站立於靠近上方有1 組臨時電源線
    之正式配電盤旁鋁梯上，進行拉線作業時，而該臨時電源線
    係連接前述臨時配電盤，係屬通電中，盧鴻霖未有適當防護
    絕緣設備，造成其不慎感電，遭電擊損傷，導致心臟麻痺，
    失去意識而雙手攀於EMT 管上，適戊○○發現，伸手拉救，
    經碰觸發現感電，高喊「有電，關電」，張家榮趕緊關閉電
    源，盧鴻霖即從梯上滑落，當時位在盧鴻霖後方之庚○○見
    狀，立即對之施以心肺復甦術，並電請救護車將盧鴻霖送醫
    急救無效，延至同日晚間8 時17分許不治死亡。
二、案經苗栗縣警察局竹南分局報請臺灣苗栗地方法院檢察署檢
    察官據報責由檢察事務官相驗後，由臺灣苗栗地方法院檢察
    署檢察官自動檢舉簽分偵查起訴。
    理  由
壹、證據能力部分：
    當事人、代理人或辯護人於法院調查證據時，知有第159 條
    第1 項不得為證據之情形，而未於言詞辯論終結前聲明異議
    者，視為有前項之同意，刑事訴訟法第159 條之5 第2 項定
    有明文。查本件當事人及辯護人於本院審理中言詞辯論終結
    前，均未爭執本院所調取科學工業園區管理局「振億水電工
    程有限公司承攬國家衛生研究院竹南院區機電工程勞工盧鴻
    霖感電死亡職業災害案」卷宗內之會議記錄、現場照片等書
    面資料及證人戊○○、陳運華、張家榮、己○○、丁○○、
    甲○○、張金發、時海洋、庚○○、李金松之談話紀錄，暨
    證人庚○○、甲○○、張家榮之警詢筆錄，在審判外陳述之
    證據能力，揆諸上揭法條，前揭卷宗內之相關資料均具有證
    據能力，合先敘明。
貳、實體部分：
一、訊據被告丙○○固不否認有於上揭時、地承作由開立公司所
    承包財團法人國家衛生研究院竹南院區機電工程其中宿舍區
    電氣及弱電工程，並僱用勞工即被害人盧鴻霖在該處工地單
    身宿舍地下1 樓進行配電箱拉線作業，且盧鴻霖於從事該工
    作時遭電擊死亡等情，惟矢口否認有違反勞工安全衛生法及
    業務過失致死等犯行，辯稱：我們公司都會提供絕緣手套，
    且被害人當時所拉之線並未通電，是他自己不用手套，本件
    是外來的因素導致被害人死亡，不是我沒有提供他安全措施
    ，且漏電原因至今仍未查出云云。辯護人之辯護意旨略以：
    現場當時並未供電，被告丙○○讓員工所從事之工作並無電
    源，而被告公司有提供絕緣手套，但是戴用該手套即無法從
    事拉線工作，故被害人盧鴻霖及現場其他工人均未戴用絕緣
    手套；而現場唯一供電者，係開立公司所申請之臨時電，本
    件係開立公司的電線包覆不完全，導致漏電；又被害人所站
    立梯腳之絕緣包覆掉落，可能係被害人從梯上跌落時掉落云
    云。經查：
（一）被告丙○○為被告振億公司負責人，被告振億公司於92年
      10 月21 日向開立公司承包該公司所承攬國家衛生研究院
      竹南院區機電工程之宿舍區電氣及弱電工程部分，而被告
      丙○○每隔1 、2 星期會前往工地查看等情，業據被告丙○○供明在卷（見93年度相字第345 號卷【下稱相驗卷】
      第14-15 頁），並有經濟部公司執照、工程分包契約各1
      份在卷可稽，被告振億公司與丙○○均為勞工安全衛生法
      第2 條第2 項之雇主，被告丙○○亦為從事業務之人，殆
      無疑義。又本件被害人即勞工盧鴻霖，於上揭時、地從事
      拉線工作時，發生施工意外遭電擊損傷導致心臟麻痺死亡
      ，業經臺灣苗栗地方法院檢察署檢察官命檢察事務官督同
      法醫師相驗屬實，亦有勘驗筆錄、臺灣苗栗地方法院檢察
      署相驗屍體證明書、臺灣苗栗地方法院檢察署驗斷書各 1
      份附卷足憑，足認被害人盧鴻霖確係遭電擊死亡無疑。
（二）本件施工現場即前開單身宿舍地下1 樓配電室，當時正式
      配電盤尚未正式通電，現場所需電源係由開立公司申請臨
      時配電盤提供該處臨時用電乙節，業據證人即開立公司所
      屬勞工安全衛生管理員甲○○證述在卷（見本院卷第106
      、109 頁，第198 頁照片），而該臨時配電盤之電源原則
      上不關，屬於常開性電源，其上有各種插座，只要連接插
      上使用工具即可供電使用等情，亦經證人壬○○證述屬實
      （見本院卷第183 、184 頁），觀諸現場照片（見本院卷
      第197 頁照片圖二）所示，被害人盧鴻霖站立之位置靠近
      正式配電盤，該配電盤上方電線纏繞，其中1 組懸掛在EM
      T 管上之電源線，即係連接上開臨時配電盤乙節，並據證
      人甲○○證述明確（見本院卷第107 、108 頁），參以案
      發當時，現場所使用之照明設備係連接前開臨時電源，供
      現場工作人員照明使用乙情，亦經證人甲○○、庚○○及
      張家榮證述無訛（見相驗卷第9 、11、13頁），可見當時
      前開臨時配電盤係屬正常供電之情況，則連接該臨時配電
      盤之電線，係處於通電之情形，亦可得知，故被害人盧鴻
      霖所處工作位置即屬有接觸通電可能之環境，是被告丙○○辯稱被害人盧鴻霖所拉之線並未通電，該環境無接觸電
      源之虞，係屬安全環境云云，尚非可採。
（三）又前開懸掛在正式配電盤上方EMT 管之電源線，在93年6
      月底就已在該處，且電線末端係裸露在外乙情，已經證人
      即振億公司現場領班丁○○到庭證述明確，其又證稱：「
      （當時你發現時，在作業的時候會不會特別注意這條裸露
      的電線？）會。」、「（為甚麼？）因為不知道有沒有電
      。」、「（所以那條裸露的電線在你發現有這條電線之後
      直到案發當時電線的情況就如照片所示？）是。」、「（
      所以你們作業的時候，隨時處於不知道旁邊有沒有電的狀
      態？）是。」等語（見本院卷第179 頁），證人甲○○證
      稱：現場發現2 條包覆不完整的電線線頭，為免其他人員
      從事調查時有接觸發生感電危險，所以自行將線頭包紮等
      語，證人李金松亦證稱：（當時）所看到的線頭只有簡單
      一點點膠布貼覆等語（見行政院勞工委員會科學工業園區
      管理局94年8 月10日園勞字第0940021744號函附「振億水
      電工程有限公司承攬國家衛生研究院竹南院區機電工程勞
      工盧鴻霖感電死亡職業災害案」卷附李金松及甲○○於93
      年9 月21日之談話紀錄），顯見被害人盧鴻霖所處環境，
      隨時有接觸通電電源線之危險；參以證人丁○○復證稱被
      告每個月來1 、2 次巡視工地，次數超過12次以上，查看
      工地現場及施工情形等語（見本院卷第180 頁），被告對
      於本件案發現場既固定巡視，則對於該工作環境是否安全
      無虞自無法諉為不知。
（四）再者，前述懸掛於配電盤上方EMT 管配電盤電熱器電源線
      末端，於案發後發現纏繞紅色絕緣膠帶，線接頭端子絕緣
      包覆不良，且被害人盧鴻霖所站立之鋁製合梯其中一梯腳
      亦缺乏絕緣橡膠套等情，有上開「振億水電工程有限公司
      承攬國家衛生研究院竹南院區機電工程勞工盧鴻霖感電死
      亡職業災害案」卷宗所附照片在卷可稽，參之該包覆不良
      之電源線係連接臨時配電盤，而被害人盧鴻霖所站立之鋁
      製合梯梯腳又缺乏絕緣橡膠套，已如前述，佐以卷附相驗
      屍體驗斷書記載：（死者即被害人盧鴻霖）左小腿前部有
      2 處電擊損傷，傷處呈紅褐色凝固皮革狀之電燒傷，‧‧
      疑為電擊入口處；右上臂三角肌部皮下有2 條鬱紫黑色平
      行條狀之電流斑痕，右上臂內側皮下有1 處類圓形灰紫色
      電流斑痕等語（見相驗卷第33頁），顯見被害人盧鴻霖在
      該處從事拉線作業之際，不慎觸碰上開電源線或與該電源
      線互相導電之設備時，因有1 個裸露端子碰觸變電箱體，
      另1 裸露端子碰觸欠缺絕緣套之梯腳，電流流經人體，造
      成感電，致受到電擊損傷致死。
（五）本件經臺灣苗栗地方法院檢察署檢察官送請科學工業園區
      管理局鑑定結果，亦認：臨時配電盤電熱器電源線接頭端
      子絕緣包覆不良，因該電源（110 伏特）係由一非接地系
      統供電，所以該組電源線之任一裸露端子碰觸變電箱（已
      接地）其上站立人員時，並不發生漏電現象，漏電斷路器
      不會跳脫，人體亦不會感電，但假設有一個裸露端子碰觸
      變電箱體，而另一裸露端子碰觸人體或其所站之鋁製合梯
      ，而該梯腳缺乏絕緣包覆，則電流會流經人體，漏電斷路
      器不會跳脫而造成感電等情，有科學工業園區管理局94年
      1 月3 日園勞字第0940000145號函附「振億水電工程有限
      公司承攬國家衛生研究院竹南院區機電工程勞工盧鴻霖感
      電死亡職業災害檢查報告書」乙份附卷可稽（見相驗卷第
      75頁）；證人即上開職業災害檢查報告書之製作人辛○○
      亦到庭證稱：「沒有絕緣膠帶的話，就會有通路，如果人
      在上面就會造成感電。」、「我認為他（指被害人盧鴻霖
      ）死亡的原因是臨時用電漏電且絕緣包覆不好，造成感電
      。」等語（見本院卷第90、91頁），故知本件被害人盧鴻
      霖感電之原因，確係因臨時用電電源系統未全部確實接地
      ，電源線接頭端子未確實做好絕緣包覆，使用絕緣不良工
      具，且未於該電路裝置絕緣用防護裝備，被告振億公司及
      被告丙○○對於被害人盧鴻霖在前開單身宿舍地下室配電
      室內從事作業中或通行時，有接觸絕緣被覆配線或移動電
      線之虞，卻未依規定設置防止絕緣被破壞等致引起感電危
      害設施及絕緣用防護裝備，致被害人盧鴻霖作業時，發生
      感電死亡，其有過失甚明。
（六）證人庚○○雖到庭證稱當時有確認梯腳有絕緣套云云，關
      於現場放置之鋁製合梯係屬被告振億公司所有，而前開鋁
      製合梯梯腳之絕緣包覆並非栓入，僅係嵌入等情，亦據證
      人庚○○證述無訛，可見被告振億公司所提供勞工使用之
      鋁製合梯，其梯腳絕緣包覆並未以栓入方式加以固定，故
      在使用過程中，容易因移動或震動而使嵌入梯腳之絕緣包
      覆掉落，而未能達到絕緣效果；再依證人戊○○於談話紀
      錄中證稱：當時係看到被害人雙手攀扶在EMT 管上，以為
      被害人要跌落，動手去拉才感電等語，可見被害人在滑落
      之前早已因身體感電而無法動彈，事後係經人關掉電源而
      滑落致該鋁製合梯一併倒下，益徵該鋁製合梯之梯腳絕緣
      包覆係在被害人盧鴻霖滑落之前即已掉落，故辯護意旨辯
      稱該梯腳之絕緣包覆係因鋁製合梯倒下而掉落之可能尚不
      存在。
（七）被告丙○○雖辯稱公司有提供絕緣手套，被害人盧鴻霖自
      己並未使用云云，惟按雇主於勞工工作現場，除應提供並
      設置具有安全防護效果之安全防護用具及設施外，亦負有
      監督勞工正確使用之義務，惟依證人丁○○於本院審理時
      證稱：「（有沒有跟他們『指勞工』說要戴絕緣手套？）
      如果戴絕緣手套的話無法施工，因為絕緣手套很厚，根本
      拉不住線。」、「（所以你們沒講說要戴？）對。」等語
      （見本院卷第173 頁），被告丙○○及振億公司本應提供
      勞工於拉線工作時可供使用之絕緣手套，卻提供勞工於工
      作時無法使用之手套，此情無異於未提供安全防護用具者
      ；況且，其亦未監督勞工於工作時必須使用安全防護用具
      ，是被告丙○○及振億公司之行為顯有過失，甚為明確。
（八）被告丙○○又辯稱本件係開立公司之過失，該臨時電源亦
      係該公司申請，其僅係小公司，受到大公司欺壓云云，惟
      被告丙○○之行為有過失，業如前述，縱使本件連接該包
      覆不良電源線之臨時配電盤，係開立公司所申請並負責管
      理，而該公司負有設置防止絕緣用防護設備及避免臨時配
      電盤不正常運作之義務（此部分現由臺灣苗栗地方法院檢
      察署檢察官偵查中），惟此亦無法解免被告丙○○及振億
      公司於本件所應負擔之過失責任，被告丙○○及其公司之
      過失與被害人死亡間有相當因果關係，被告丙○○所辯，
      不足採信。本件事證明確，被告之犯行堪以認定。
二、核被告振億公司係違反勞工安全衛生法第5 條第1 項第3 款
    之規定，致發生同法第28條第2 項第1 款之死亡職業災害，
    係犯同法第31條第1 項之罪，應依同條第2 項科以同條第 1
    項之罰金。被告丙○○為振億公司之負責人，為從事業務之
    人，核其所為，係違反勞工安全衛生法第5 條第1 項第3 款
    之規定，應成立同法第31條第1 項之罪及刑法第276條第2項
    之業務過失致死罪，被告丙○○所犯上開刑法第276 條第2
    項業務過失致死罪、勞工安全衛生法第31條第1 項之罪間，
    係1 行為觸犯2 罪名，為想像競合犯，依刑法第55條之規定
    ，應從較重之業務過失致死罪處斷（最高法院87年度第6次
    刑事庭會議決議參照）。爰審酌被告丙○○雖無不良前科且
    失慎犯罪，惟因其過失已致被害人盧鴻霖死亡，而勞工係屬
    弱勢團體，訂定勞工安全衛生法之目的即在保障勞工安全，
    而課予雇主較高之責任，被告身為雇主，除應注意勞工本身
    之防護措施外，對於施工環境之安全亦不能疏於注意，其未
    能切實防止發生勞工感電之安全設備，致發生勞工死亡之職
    業災害，竟一再辯稱係他人有過失，而不顧本身所應擔負之
    責任，惟事發後已立刻賠償新臺幣20萬元予被害人家屬乙○○，且協助其前往現場處理被害人後事，並偕同開立公司人
    員與其商談和解事宜，被害人家屬乙○○亦已領取賠償金額
    600 萬元等情，業經被害人家屬乙○○於本院陳明在卷，並
    有和解書1 份附卷足憑，及審酌被告振億公司違反勞工安全
    衛生之犯罪情節等一切情狀，各量處如主文所示之刑，並就
    被告丙○○部分諭知易科罰金之折算標準。末查被告丙○○
    未曾受有期徒刑以上之刑之宣告，有臺灣高等法院被告前案
    紀錄表1 份附卷可稽。其因一時過失致罹刑典，並與被害人
    家屬乙○○達成和解，被害人家屬已不願追究其刑責，有和
    解書影本1 份附卷可稽。經此偵審程序及刑之宣告後，應知
    戒慎，信無再犯之虞，本院因認其等所宣告之刑，皆以暫不
    執行為適當，爰均併予宣告緩刑2 年，以啟自新。
據上論斷，應依刑事訴訟法第299 條第1 項前段，勞工安全衛生
法31條第1 項、第2 項、第5 條第1 項第3 款，刑法第11條、第
276 條第2 項、第55條、第41條第1 項前段、第74條第1 款，罰
金罰鍰提高標準條例第1 條前段、第2 條，判決如主文。
本案經檢察官黃彥琿到庭執行職務
中    華    民    國    95    年    3     月    7     日
                  刑事第三庭  審判長法  官  柳章峰
                                    法  官  呂曾達
                                    法  官  林卉聆
以上正本證明與原本無異。
如不服本判決，應於判決送達後10日內向本院提出上訴狀（應抄
附繕本）。告訴人或被害人如對於本判決不服者，應具備理由請
求檢察官上訴，其上訴期間之計算係以檢察官收受判決正本之日
期為準。
                                    書記官  盧俊良
中    華    民    國    95    年    3     月    7     日
附錄論罪科刑之法條全文：
勞工安全衛生法第5 條第1 項第3 款
雇主對左列事項應有符合標準之必要安全衛生設備：
三、防止電、熱及其他之能引起之危害。
勞工安全衛生法第31條
違反第5 條第1 項或第8 條第1 項之規定，致發生第28條第2 項
第1 款之職業災害者，處3 年以下有期徒刑、拘役或科或併科新
台幣15萬元以下罰金。
法人犯前項之罪者，除處罰其負責人外，對該法人亦科以前項之
罰金。
中華民國刑法第276條
因過失致人於死者，處2 年以下有期徒刑、拘役或2 千元以下罰
金。
從事業務之人，因業務上之過失犯前項之罪者，處5 年以下有期
徒刑或拘役，得併科3 千元以下罰金。


司法院資訊處製作；財團法人民間司法改革基金會備份。
